臺灣高等法院刑事判決　　　　　　　　99年度上訴字第4208號
上　訴　人　臺灣臺北地方法院檢察署檢察官
被　　　告　黃伯濤
選任辯護人　莊乾城律師
上列上訴人因被告違反毒品危害防制條例案件，不服臺灣臺北地
方法院99年度訴字第1094號，中華民國99年10月29日第一審判決
（起訴案號：臺灣臺北地方法院檢察署99年度偵字第4751號），
提起上訴，本院判決如下：
    主  文
原判決撤銷。
黃伯濤意圖供製造毒品之用，而栽種大麻，處有期徒刑貳年柒月
。扣案大麻植株貳株及供栽種前開大麻所用花盆貳只（含其內培
養土）均沒收，大麻植株貳株並銷燬之。
    事  實
一、黃伯濤於民國97年間曾因施用第二級毒品案件，為臺灣板橋
    地方法院裁定應送勒戒處所觀察勒戒確定，經執行後因無繼
    續施用傾向，獲臺灣板橋地方法院檢察署檢察官處分不起訴
    在案。詎未知記取教訓，明知大麻為毒品危害防制條例第 2
    條第1 項第2 款所列之第二級毒品，不得任意栽種，竟意圖
    供製造第二級毒品大麻之用，於98年11月間某日，在臺北市
    中山區○○○路與農安街口，向綽號「JOHN」之男子（真實
    姓名、年籍不詳）索得取大麻植株2 株後，在臺北縣蘆洲市
    ○○街38巷45弄3 號4 樓住處陽臺以花盆栽種之。迨至99年
    2 月9 日19時0 分許，在上址為行政院海岸巡防署北部地區
    巡防局基隆機動查緝隊幹員及基隆市政府警察局婦幼隊員持
    票搜索查獲，並扣得大麻植株2 株及其所有供栽種前開大麻
    所用花盆2 只（其內均有培養土）。
二、案經行政院海岸巡防署北部地區巡防局移送臺灣臺北地方法
    院檢察署檢察官偵查起訴。
    理  由
甲、程序部分：
    現行刑事訴訟法關於「鑑定」之規定，除選任自然人充當鑑
    定人外，另設有囑託機關鑑定制度。依同法第198條、第208
    條之規定，不論鑑定人或鑑定機關、團體，固均應由法院、
    審判長、受命法官或檢察官視具體個案之需要而為選任、囑
    託，並依第206條之規定，提出言詞或書面報告，始符合同
    法第159條第1項所定得作為證據之「法律有規定」之情形。
    否則所為之鑑定，仍屬傳聞證據。然於司法警察機關調查中
    之案件，為因應實務上，或因量大、或有急迫之現實需求，
    併例行性當然有鑑定之必要者，例如毒品之種類與成分、尿
    液之毒品反應，或者槍、彈有無殺傷力等鑑定，基於檢察一
    體原則，得由該管檢察長對於轄區內之案件，以事前概括選
    任鑑定人或囑託鑑定機關、團體之方式，俾便轄區內之司法
    警察官、司法警察對於調查中之此類案件，得即時送請先前
    已選任之鑑定人或囑託之鑑定機關、團體實施鑑定，以求時
    效（法務部92年9月1日法檢字第0920035083號函參照，刊載
    於法務部公報第312 期）。此種由檢察機關概括選任鑑定人
    或概括囑託鑑定機關、團體，再轉知司法警察官、司法警察
    於調查犯罪時參考辦理之作為，法無明文禁止，係為因應現
    行刑事訴訟法增訂傳聞法則及其例外規定之實務運作而為。
    則經由司法警察官、司法警察依檢察官所概括選任之鑑定人
    或囑託鑑定機關、團體所為之鑑定結果，與檢察官選任或囑
    託為鑑定者，性質上並無差異，同具有證據能力。本件扣案
    大麻植株經查獲之司法警察即行政院海岸巡防署北部地區巡
    防局基隆機動查緝隊先行拍照存證後，再依上開規定送請法
    務部調查局鑑定，所為之書面鑑定報告即法務部調查局濫用
    藥物實驗室99年3月5日調科壹字第09923004530號鑑定書，
    自屬上開「法律規定」得為證據者，而有證據能力。
乙、實體部分：
一、訊之被告黃伯濤固不諱自98年11月間某日起，栽種被查扣之
    大麻植株，惟堅決否認有何犯行，辯稱：伊係經由他人介紹
    ，結識綽號「JOHN」之男子，不知道「JOHN」之真實姓名，
    也不知道其住哪裡及如何與其聯絡，因聞其表示被查扣之植
    物種植後所開之花為白色，伊純粹基於好奇之驅使，將其贈
    與之植物帶回家栽種，看看所開之花色是否如其所言而已，
    嗣後方知該植物為大麻云云。經查：上開事實，業據被告黃
    伯濤於偵訊時坦承不諱，其供稱：（被查扣之大麻植株）係
    於98年11月底經由伊朋友「JOHN」給伊的，他是在臺北市○
    ○○路與農安街口交2 株大麻給伊，他交給伊時約有15公分
    左右，因為伊剛認識之朋友好像都有在使用大麻，伊想拿回
    來種，想要用，但是後來就把它放在那邊；開始時伊有興趣
    ，有把它澆水，後來就3 、5 天再澆一次水等語（見99年度
    偵字第4751號偵查卷第41頁）。且有大麻植株2 株及供栽種
    前開大麻所用花盆2 只（其內均有培養土）扣案及查獲之大
    麻相片1 幀（見99年度偵字第4751號偵查卷第20頁）存卷可
    資佐證。扣案之大麻植株2 株，經送法務部調查局鑑定結果
    ，認均含大麻成分，有該局濫用藥物實驗室99年3 月5 日調
    科壹字第09923004530 號鑑定書在卷可憑（見99年度偵字第
    4751號偵查卷第46頁）。而被告於偵查中所為陳述，無何出
    於刑求、逼迫或不自由之情形，復據被告陳明（見本院 100
    年1 月11日準備程序筆錄），其上開偵查中之自白並無任意
    性上之瑕疵亦明。參以被告於97年間曾因施用第二級毒品案
    件，為臺灣板橋地方法院裁定應送勒戒處所觀察勒戒確定，
    經執行後因無繼續施用傾向，獲臺灣板橋地方法院檢察署檢
    察官處分不起訴，有本院被告前案紀錄表存卷可稽，被告對
    於毒品之分類及禁制應有明確而強烈之認識，其供認甫認識
    之友人好像都有在使用大麻，伊將扣案植株拿回來種，想要
    用等語，應非出於恣意或誤認，並徵表被告明知所栽種者為
    大麻，且栽種之目的係為取得大麻毒品供己施用甚明，是其
    栽種大麻，具供製造毒品之用之意圖，至為昭灼。此外，觀
    諸卷內大麻相片（見99年度偵字第4751號偵查卷第20頁），
    其部分葉片雖有下垂之現象，但並無枝葉稀疏之狀況，多數
    葉片翠綠，仍具生機。而被告就其栽種方式，於警詢中尚供
    明乃利用截枝方式種植，用水澆灌放在陽台照射陽光等語（
    見99年度偵字第4751號偵查卷第9 頁）；於偵查中則稱伊開
    始時有興趣，有把它澆水，後來就3 、5 天再澆一次水等語
    （見99年度偵字第4751號偵查卷第41頁）；於本院亦陳明伊
    將大麻放在家中角落與其他植物放在一起照顧，伊不在家時
    ，家中植物由不知情之太太澆水等語（見本院100 年2 月17
    日審判筆錄）。尤顯示被告取得大麻植株後，非棄置不顧，
    確有栽種之行為無疑。綜上俱徵被告之自白與事實相符。被
    告於審理時，以起初不知所栽種者為大麻，栽種之目的係好
    奇、欲觀花色云云置辯，胥屬避就之詞，無以信實。
二、被告辯護意旨雖猶辯稱：由濫用藥物檢驗被告可知，被告並
    未施用大麻；且依扣案大麻狀態及未查獲施用或製造大麻工
    具，可知被告並無「意圖供製造毒品之用」主觀意圖云云。
    惟毒品危害防制條例第12條第2 項之罪，以意圖供製造毒品
    之用，而栽種大麻，為其構成要件，行為人祇需基於供製造
    毒品之用之意圖而栽種大麻，即屬該當，不以行為人尚有製
    造或施用大麻毒品之行為為必要；行為人是否別有製造或施
    用大麻毒品之行為，均不影響於意圖供製造毒品之用，而栽
    種大麻犯行之成立，此觀諸毒品危害防制條例第12條第2 項
    之規定即明。本件被告為警查獲時經採尿送驗結果，於大麻
    類檢驗項目呈陰性反應，固有臺灣檢驗科技股份有限公司99
    年6 月21日濫用藥物檢驗報告在卷可稽（見99年度偵字第47
    51號偵查卷第57頁），惟僅證明被告於驗尿前一定時間內，
    未施用大麻毒品。又大麻毒品可直接摘取植株上之葉及嫩莖
    乾燥而得；大麻植株既係製造毒品之原料，而大麻毒品之獲
    得方法，可直接摘取植株上之葉及嫩莖乾燥而得，從而大麻
    植株摘葉曬乾或烤乾，乃目前大麻毒品使用者較為普遍之處
    理程序，並無須使用特別之工具或設備（最高法院98年度台
    上字第5663號判決參照）。而行為人是否別有製造或施用大
    麻毒品之行為，均不影響於意圖供製造毒品之用，而栽種大
    麻犯行之成立，亦如前述，自不能以現場未查獲其他專用以
    將大麻葉片曝曬、風乾之設備或供製造大麻毒品之物品，或
    未發現已製造完成之大麻毒品或半成品，以及大麻捲煙器、
    煙斗等供施用大麻所用器具，抑或其他製造或施用大麻之跡
    證，資為有利被告認定之依憑。
三、總括上論，被告所辯，無非狡飾卸責之詞，不足採信，本案
    事證明確，被告犯行堪予認定，應依法論科。
四、按大麻為毒品危害防制條例所定之第二級毒品，同條例第 2
    條第2 項第2 款定有明文。核被告黃伯濤所為，係犯毒品危
    害防制條例第12條第2 項之意圖供製造毒品之用而栽種大麻
    罪。被告意圖製造毒品而栽種大麻，其行雖屬可議，然所栽
    種之數目僅有植株2 株，且係於住處陽台一隅為之，與大規
    模植大麻之行為顯然有別，且無事證顯示有何毒品外流之情
    形，對於他人身心健康或社會秩序所生危害微眇，犯罪情節
    甚輕，如量以最低度之法定本刑5 年以上有期徒刑，猶嫌過
    重，非無法重情輕之憾，殊屬可憫，是依刑法第59條規定酌
    減其刑。原審輕信被告飾辯之詞，以被告犯罪不能證明而為
    無罪之諭知，非無違誤。檢察官提起上訴，指摘原判決不當
    ，為有理由，自應將原判決撤銷改判。爰審酌被告已有因施
    用第二級毒品而遭觀察勒戒之紀錄，竟不能記取教訓，明知
    大麻係第二級毒品，仍意圖製造大麻毒品之用，而栽種大麻
    ，未知悛悔，心存僥倖，應予非難，兼衡其具專科肄業之智
    識程度、家境小康（以上均見警詢筆錄人別欄查註），及其
    犯罪之動機、目的、所用手段、所生危害，以及犯罪後態度
    等一切情狀，量處如主文第2 項所示之刑，資為懲儆。扣案
    大麻植株2 株為第二級毒品，不問是否屬於犯人所有，應依
    毒品危害防制條例第18條第1 項前段規定宣告沒收並銷燬之
    ；扣案供栽種前開大麻所用花盆2 只（其內均有培養土），
    為被告所有，已據被告供明，應依毒品危害防制條第19條第
    1 項之規定，併予沒收。被告為警查獲時，尚有電子磅秤、
    行動電話、分裝袋、酒精燈、吸食器、工具置放盒、毒品放
    置盒、安非他命、帳冊、培養液、培養土、肥料、烤箱等物
    扣案，但無事證足認與本案有關或專供本件犯行所用，不予
    沒收，附此敘明。
據上論結，應依刑事訴訟法第369 條第1 項前段、第364 條、第
29 9條第1 項前段，毒品危害防制條例第12條第2 項、第18條第
1 項前段、第19條第1 項，刑法第11條前段、第59條，判決如主
文。
本案經檢察官陳玉珍到庭執行職務。
中    華    民    國   100    年    2     月    24    日
                刑事第十二庭  審判長法  官   蔡永昌
                                    法  官   王美玲
                                    法  官   蔡新毅
以上正本證明與原本無異。
如不服本判決，應於收受送達後10日內向本院提出上訴書狀，其
未敘述上訴之理由者並得於提起上訴後10日內向本院補提理由書
（均須按他造當事人之人數附繕本）「切勿逕送上級法院」。
                                    書記官   賴立旻
中    華    民    國   100    年    3     月    1     日
※附錄：本案論罪科刑法條全文
毒品危害防制條例第12條
意圖供製造毒品之用，而栽種罌粟或古柯者，處無期徒刑或 7年
以上有期徒刑，得併科新臺幣7百萬元以下罰金。
意圖供製造毒品之用，而栽種大麻者，處 5 年以上有期徒刑，
得併科新臺幣 5 百萬元以下罰金。
前二項之未遂犯罰之